臺灣高等法院刑事判決
110年度交上易字第89號
上  訴  人  臺灣士林地方檢察署檢察官
被      告  黃正雄


上列上訴人因被告過失傷害案件，不服臺灣士林地方法院109年
度交易字第118號，中華民國110年1月4日第一審判決（起訴案號
：臺灣士林地方檢察署109年度偵字第11163號），提起上訴，本
院判決如下：
    主  文
上訴駁回。
    理  由
一、公訴意旨略以：被告即告訴人黃正雄(下稱被告黃正雄)於民
    國108年12月25日18時53分許，騎乘車牌號碼000-000號普通
    重型機車(下稱B車)，沿新北市汐止區湖前街110巷97弄水蓮
    山莊大門口前私人土地往下坡方向（往明峰街）行駛，本應
    注意車前狀況，並隨時採取必要之安全措施，而依當時情形，
    並無不能注意之情形，竟疏未注意及此，適有被告即告訴人
    鄭可薇(下稱告訴人鄭可薇)騎乘車牌號碼000-000號普通重
    型機車(下稱A車)，沿同路段往上坡方向（往良友高爾夫球
    場）行駛，亦應注意車前狀況，並隨時採取必要之安全措施，
    而依當時情形，並無不能注意之情形，竟疏未注意及此，雙
    方見狀均煞避不及，被告黃正雄所騎乘機車之左側把手與告
    訴人鄭可薇所騎乘機車之左側把手發生碰撞，雙方均人車倒
    地，告訴人鄭可薇則受有左膝、左足踝及足部挫傷、下唇、
    雙手、右膝及左足踝多處擦傷、頭部外傷等傷害。因認被告
    黃正雄涉有刑法第284條前段之過失傷害罪嫌云云。
二、本院審理範圍：
　　檢察官起訴被告黃正雄及告訴人鄭可薇分別所犯過失傷害案
    件，經原審諭知告訴人鄭可薇有罪部分，檢察官、告訴人鄭
    可薇均未提起上訴，因而確定；另檢察官僅就被告黃正雄經
    原審諭知無罪部分提起上訴，是本案僅就原審判決諭知被告
    黃正雄無罪部分，為本院審理範圍，先予指明。
三、無罪之判決書所使用之證據不以具有證據能力者為限，即使
    不具證據能力之傳聞證據，亦非不得資為彈劾證據使用，故
    就傳聞證據是否例外具有證據能力，本無須於理由內論敘說
    明，合先敘明。
四、按犯罪事實應依證據認定之，無證據不得認定犯罪事實；不
    能證明被告犯罪者，應諭知無罪之判決，刑事訴訟法第154
    條第2項、第301條第1項定有明文。所謂認定犯罪事實之證
    據，係指足以認定被告確有犯罪行為之積極證據而言，苟未
    能發現相當證據，或證據不足為不利於被告事實之認定時，
    即應為有利於被告之認定，更不必有何有利之證據，亦不能
    以推測或擬制之方法，以為裁判基礎（最高法院105年度台
    上字第1874號、109年度台上字第3019號、106年度台上字第
    2482號、109年度台上字第2842號等判決參照）。又認定犯
    罪事實所憑之證據，雖不以直接證據為限，間接證據亦包括
    在內，然而無論直接或間接證據，其為訴訟上之證明，須於
    通常一般之人均不致有所懷疑，而得確信其為真實之程度者
    ，始得據為有罪之認定，倘其證明尚未達到此一程度，而有
    合理之懷疑存在時，事實審法院在心證上無從為有罪之確信
    ，自應為無罪之判決（最高法院76年度台上字第4986號判決
    參照）。再刑法上之過失犯，以行為人對於結果之發生應注
    意並能注意而不注意為成立要件。而過失責任之有無，端視
    行為人是否違反注意義務，結果之發生能否預見，行為人倘
    盡最大程度之注意義務，結果發生是否即得避免，以為判斷
    。行為人若無注意義務，固毋庸論，倘結果之發生，非行為
    人所得預見，或行為人縱盡最大努力，結果仍不免發生，即
    不得非難於行為人，此乃刑法採行意思責任主義及規範責任
    理論之當然結論。　　
五、檢察官認被告黃正雄涉有前揭罪行，無非以被告黃正雄之供
    述、告訴人鄭可薇之指訴、警方道路交通事故調查報告及現
    場圖、現場監視器錄影光碟1片、其內容翻拍照片3張、現場
    及車損照片28張及國泰醫院診斷證明書等證據資料作為論據
    。訊據被告黃正雄則堅決否認犯罪，辯稱：我騎車已行駛在
    最右邊，旁邊的柵欄是通到停車場，該處上下行只有我騎的
    這條路，且我騎下來的時速幾乎接近是零，我快要到山莊大
    門所以減速，告訴人鄭可薇車速很快，她沒有靠右騎，所以
    才會與我是同一邊等語。
六、經查：
(一)本件被告黃正雄於上開時、地騎乘B車，與告訴人鄭可薇騎
    乘A車發生如上之擦撞，雙方均人車倒地，各受有如上述之
    傷害，另本件肇事地點，乃新北市汐止區湖前街往良友高爾
    夫球場方向行至湖前街110巷97弄水蓮山莊大門口後，車道
    乃一分為二，即湖前街左邊車道通往停車場，且在分道處即
    以水泥島設有進出管制之橫桿，其右邊車道則延伸成為通往
    良友高爾夫球場之聯外道路（下稱本案聯外道路），左右兩
    邊以停車場管制橫桿所在之水泥島及反光桿隔開，而告訴人
    鄭可薇與被告黃正雄發生擦撞之本案聯外道路，並未劃分向
    線或分向限制線，另被告黃正雄於案發當時為下坡路段，其
    欲從本案聯外道路往明峰街水蓮橋方向行駛，而告訴人鄭可
    薇行進方向為上坡路段等事實，除據證人即告訴人黃正雄陳
    明在卷（偵卷第98、102頁）外，並經原審勘驗現場路口監
    視器光碟、被告黃正雄拍攝之現場環境影片內容核實無訛，
    此有勘驗筆錄及其截圖（原審卷第60至61、73至95、97至10
    5頁），有現場路口監視器光碟、被告黃正雄提出之環境影
    片光碟各1片（置新北市政府警察局影音資料紀錄儲存袋、
    原審卷第45頁）在卷可按。
(二)本案所應審究者乃：被告黃正雄之駕駛行為，就本件事故之
    發生，是否有應注意並能注意而不注意車前狀況及隨時採取
    必要安全措施之情形？茲分述如下：
 1、按汽車行駛時，駕駛人應注意車前狀況，並隨時採取必要之
     安全措施；又汽車除行駛於單行道或指定行駛於左側車道
    外，在未劃分向線或分向限制線之道路，應靠右行駛，道路
    交通安全規則第94條第3項、第95條第1項前段定有明文。
 2、本案事發過程，業經原審當庭勘驗現場監視器錄影內容結果
    ，製成勘驗筆錄及截錄畫面所示(原審卷第59、73至95頁)：
　⑴現場監視器係自低處往高處拍攝，故可見下坡來車即被告黃
    正雄行進方向之正面，至於上坡車輛只能拍攝到車輛右側及
    車後之景象，核先敘明(原審卷第73至95頁)。
　⑵被告黃正雄騎乘B車，行進方向朝明峰街水蓮橋，為本案聯外
    道路下坡路段，於監視器畫面18:53:17出現在畫面右側(原
    審卷第73頁下方照片)，正面面對監視錄影畫面，被告黃正
    雄騎乘B車開大燈，靠偏右方位置行駛即緊臨本案聯外道路
    之靠近停車場管制橫桿旁位置前行，被告黃正雄於事故發生
    當時於接近水蓮山莊大門口前，即監視器畫面18:53:18~20
    時，速度已經有明顯漸慢之情形(原審卷第75、77頁)。　
　⑶告訴人鄭可薇騎乘A車，行進方向朝良友高爾夫球場，為本案
    聯外道路上坡路段，於監視器畫面18:53:19時出現在監視器
    畫面左側(原審卷第75頁下方照片)，全程未見有明顯減速之
    事實，且於18:53:20秒(撞擊前1秒)，告訴人鄭可薇騎乘之A
    車煞車燈始亮起(原審卷第79頁)。
  ⑷另由原審勘驗結果所示，被告黃正雄騎乘B機車於監視器畫面
    18:53:17出現在畫面右側，靠偏右方位置行駛即緊臨本案聯
    外道路之靠近停車場管制橫桿旁位置前行，於監視器畫面18
    :53:21，告訴人鄭可薇騎乘A車因靠本案聯外道路行進方向
    之左側上坡行駛，恰與被告黃正雄騎乘B機車沿本案聯外道
    路行進方向之右側上坡行駛，二車相對趨近於對向，始造成
    本案兩車閃避不及發生撞擊等節，亦有截錄照片附卷可參(
    原審卷第83頁下方照片)。
 3、綜觀上開勘驗結果所示，可知告訴人鄭可薇騎乘A車在未劃
    分向線或分向限制線之本案聯外道路上，不僅未注意車前狀
    況，且猶未依道路交通相關法規靠行進方向之右側行駛，反
    而沿行進方向道路之左側上行，正面迎向欲沿本案聯外道路
    下坡且減速行駛之被告黃正雄騎乘B機車，加上兩車對向行
    駛，致使反應時間、距離急速縮短，造成告訴人鄭可薇騎乘
    之A車左側與被告黃正雄騎乘之B車左側發生擦撞，告訴人鄭
    可薇A車向右偏移，人車摔倒在路面「机」字右上方之路邊
    ，而被告黃正雄B車則往前摔倒在湖前街偏中間標線位置（
    原審卷第59頁，截圖見原審卷第75至87頁）等情，核與被告
    黃正雄所稱：我下山時靠右邊騎車，我已經非常靠右行駛，
    沒法再靠右閃避（偵卷第8頁）等語相符。
 4、又觀諸現場監視器錄影內容勘驗截圖（原審卷第75至83頁）
    ，對照畫面時間及被告黃正雄B車行進之相對位置，明顯可
    見被告黃正雄B車於接近水蓮山莊大門口前，速度已經有漸
    慢之情形，佐以被告黃正雄本屬下坡路段，其時速應係在被
    告黃正雄進行煞車之情況下，始有可能抵抗下坡重力作用而
    有漸慢之情事，亦核與被告黃正雄所辯：我快要到山莊大門
    所以減速等語吻合。再依上開截圖並對照畫面時間及告訴人
    鄭可薇A車行進之相對位置，反見告訴人鄭可薇雖屬上坡路
    段，然A車速度相對快於被告黃正雄B車，直至A、B二車即將
    撞擊(21秒)前1秒(20秒)之際，始見告訴人鄭可薇A車亮起煞
    車燈，然其所騎乘之A車車速並無明顯減緩之表徵，且未見
    告訴人鄭可薇A車有靠右行駛之跡象等情；併參諸被告黃正
    雄供稱：我當時行車速度為時速20公里（偵卷第8頁）、告
    訴人鄭可薇於偵詢陳稱：我當時行車速度約時速40公里（偵
    卷第12頁），嗣於本院審理時自承：行車時速約45公里(本
    院卷第52頁)等語，稽上各情，足見被告黃正雄與告訴人鄭
    可薇相向駛來，被告黃正雄當時已緊靠右側反光桿及停車場
    管制桿所在之水泥島，減速至時速20公里之低速行進，然告
    訴人鄭可薇在與被告黃正雄即將接觸之前，則以約時速40公
    里之速度行進進入本案聯外道路，既未減速接近，亦無靠向
    本案聯外道路右側行駛，仍逕自前行而肇致事故，堪認本件
    交通事故之發生，應係為進入未劃分向線或分向限制線之本
    案聯外道路之告訴人鄭可薇A車未注意應依車前狀況，靠右
    行駛以採取必要之安全措施之過失所肇致。至被告黃正雄騎
    乘B車之駕駛行為，既有明顯減速及緊靠右側行進之事實，
    實難認有何事證足以證明有應注意並能注意，而不注意依車
    前狀況，採取靠右行駛之必要安全措施情形。　⒉
 5、至告訴人鄭可薇雖指訴：被告黃正雄B車之車燈太刺眼，使
    我無法立即反應，且其未戴安全帽，並有抽菸而以單手騎車
    情形，又係逆向而來等云。然依原審勘驗現場監視器錄影內
    容結果（原審卷第73至81頁），並未見被告黃正雄B車之車
    燈有特別明亮之情形，而卷內復無其他事證足認被告黃正雄
    B車之車燈確實太過刺眼，而有令來車無法反應之情形，即
    難徒憑告訴人鄭可薇之單一指訴，遽為被告黃正雄不利之認
    定。又行車戴安全帽，係為保護駕駛人之頭部，避免其傷亡
    ，與其駕駛行為尚無關聯，實與被告黃正雄有無過失行為造
    成告訴人鄭可薇成傷之爭點無涉。另被告黃正雄雖坦承：確
    有抽菸並以單手騎車之情形（原審卷第62頁），惟亦辯稱：
    我只有用嘴巴刁菸，擦撞前，在監視器畫面最上方的道路轉
    彎處菸就丟掉了，雙手騎車等語（原審卷第67頁）等語，再
    參諸告訴人鄭可薇陳稱：我看到對方有東西掉落（偵卷第12
    頁）等語，本就難認被告嘴巴刁菸之舉措有何影響其安全騎
    駛之行為判斷，更遑論遽認被告黃正雄有因抽煙之舉致生煙
    灰影響其視線之判斷，不免流於臆測想像，實難憑採。復衡
    以被告黃正雄於行近水蓮山莊大門口前，速度已經有漸慢且
    靠右行駛之情形，佐以機車之煞車在右側，堪認被告黃正雄
    之右手應係控制機車右把手之煞車裝置，始有遂行煞車之可
    能；再參以本件A、B二車乃係彼此之左側把手發生擦撞，對
    照被告黃正雄左手無名指確受有中段指骨開放性骨折之傷勢
    ，均如前述，足稽被告黃正雄之左手應置於左把手處始有可
    能因二車把手之擦撞而造成被告黃正雄左手無名指受有上開
    骨折之傷勢，申言之，應可合理推論被告黃正雄確實於二車
    接觸前已經將菸丟掉而雙手騎車，始有順利操控右側煞車，
    且其左手無名指因握於左側把手之處而遭告訴人鄭可薇駛來
    之機車左把手撞擊受傷之可能。再者，依原審勘驗現場監視
    器錄影內容結果，被告黃正雄確實緊靠右側行車並為減速，
    未見有何駕駛行為之過失，詳如前述，則告訴人鄭可薇此部
    分之指訴，亦難憑為不利被告黃正雄之認定。
 6、又本件肇事地點乃未劃分向線或分向限制線之良友高爾夫球
    場聯外道路，則被告黃正雄行車本無逆向之情形，此由原審
    勘驗現場監視器錄影內容結果，確見本件事故發生後，分別
    有1輛機車沿本案聯外道路往良友高爾夫球場方向上坡駛入
    ，及有1輛小客車沿本案聯外道路往明峰街方向下坡駛出（
    原審卷第59頁，截圖見原審卷第89至95頁）等情益明，而本
    案既係因告訴人鄭可薇未靠行進方向之道路右側行駛，反靠
    行進方向道路之左側前進，致與被告黃正雄幾近正向對駛，
    是告訴人鄭可薇指稱：被告黃正雄逆向行車云云，容有誤會
    ，自不能據為不利被告黃正雄之認定。
七、綜上所述，公訴意旨所舉證據，尚不足以達於通常一般之人
    均不致於有所懷疑、堪予確信已臻真實之程度，而尚有合理
    性之懷疑存在。此外，卷內復查無其他積極之證據，足認被
    告黃正雄有公訴意旨所指之犯行，核屬不能證明被告黃正雄
    犯罪，自應諭知其無罪之判決。
八、維持原判決之理由：
(一)原審同此認定，以被告犯罪不能證明，諭知被告無罪之判決
    ，核無不合。
(二)檢察官上訴意旨仍以被告黃正雄車燈太強、單手騎車、嘴巴
    刁菸為造成本案車禍之過失行為等節，難謂可採之理由，均
    經本院說明如前。檢察官據此指摘原判決不當，為無理由，
    應予駁回。
據上論結，應依刑事訴訟法第368條，判決如主文。
本案經檢察官柯怡如提起公訴，檢察官林在培提起上訴，檢察官
鄭堤升到庭執行職務。
中　　華　　民　　國　 110　　年　　4 　　月　　22　　日
                  刑事第三庭    審判長法　官  張惠立
                                      法  官  張江澤
                                      法  官  劉兆菊
以上正本證明與原本無異。
不得上訴。
                                      書記官  吳芝嘉
中　　華　　民　　國　　110 　年　　4 　　月　　22　　日